臺灣彰化地方法院民事判決
110年度訴字第1173號
原      告  文蓬    
訴訟代理人  黃勃叡律師
被    告①  卓慶福  
        ②  文清順  
        ③  陳成仁  
        ④  許阿莉  
        ⑤  文進興  
        ⑥  陳英語  
        ⑦  文政雄  
        ⑧  文隆昌  
        ⑨  張清照  
        ⑩  陳明樂  
        ⑪  文祥    
        ⑫  文雅柔  
        ⑬  文麗卿  

        ⑭  文在    

        ⑮  陳光豊  
        ⑯  陳錫祐  
        ⑰  陳淑貞  

        ⑱  陳淑柔  
        ⑲  陳錫池  
        ⑳  詹蓮芬（文建助之承受訴訟人）

        ㉑  文昶元（文建助之承受訴訟人）

        ㉒  文舒萍（文建助之承受訴訟人）

        ㉓  文阿蓮  
        ㉔  文精子    （現應
        ㉕  文綜仁  
        ㉖  陳素琴  
        ㉗  陳福順  
        ㉘  陳素卿  
        ㉙  陳素朱  
        ㉚  陳福村  
        ㉛  嚴真珠  
        ㉜  嚴武雄  
        ㉝  嚴武忠  
        ㉞  陳彩    
        ㉟  陳雲    
        ㊱  尤陳偲  

        ㊲  杜桂香  
        ㊳  陳秋鳳  
        ㊴  陳秋芬  
        ㊵  陳盈甄  
        ㊶  文福安  
        ㊷  連淑椒  
        ㊸  連昭慶  
        ㊹  連淑貞  
        ㊺  連昭文  
        ㊻  文進忠  
        ㊼  文進和  
        ㊽  文慶來  
        ㊾  楊素珠  
        ㊿  傅宏銘  

          傅世勲  
          傅秋蘭  

          傅東河  

          傅龍德  
          楊傅繡  
          傅馨慧  
          傅茂盛  
          巫昌盈  
          巫秀葭  

          巫秀美  
          巫秀鳳  
          巫重熙  
          巫佩諭  

          巫承翰  
          簡林桂花

          林開鎭  

          林德勇  

          林春鎮  

          林芫村  

          林春葉  

訴訟代理人  林美嘉  
被    告  林廣福  
上列當事人間請求分割共有物事件，本院於民國111年6月7日言
詞辯論終結，判決如下：
    主    文
一、被告陳光豊、陳淑貞、陳錫祐、陳淑柔、陳錫池、文阿蓮、
    詹蓮芬、文舒萍、文昶元等9人應就其等被繼承人文萬教所
    遺坐落彰化縣○○鎮○○段000地號應有部分224分之12土地辦理
    繼承登記。
二、被告楊素珠、傅宏銘、傅世勲、傅秋蘭、傅東河、文在、傅
    龍德、楊傅繡、傅馨慧、傅茂盛、巫昌盈、巫秀葭、巫秀美
    、巫秀鳳、巫重熙、巫佩諭、巫承翰、簡林桂花、林開鎭、
    林德勇、林春鎮、林芫村、林春葉、林廣福等24人應就其等
    被繼承人文黃氏傳知（即文黃傳知）所遺坐落彰化縣○○鎮○○
    段000地號應有部分224分之3、同段370地號應有部分176分
    之3、同段372地號應有部分176分之3、同段383地號應有部
    分176分之3、同段385地號應有部分176分之3土地辦理繼承
    登記。
三、被告文慶來、文隆昌、文精子、文綜仁、陳素琴、陳福順、
    陳素卿、陳素朱、陳福村、嚴真珠、嚴武雄、嚴武忠、陳彩
    、陳雲、尤陳偲、杜桂香、陳秋鳳、陳秋芬、陳盈甄、文福
    安、連淑椒、連昭慶、連淑貞、連昭文、文進忠、文進和、
    文進興等27人應就其等被繼承人文治所遺坐落彰化縣○○鎮○○
    段000地號應有部分224分之48土地辦理繼承登記。
四、兩造共有坐落彰化縣坐落彰化縣○○鎮○○段000地號（面積763
    平方公尺）、同段370地號（面積13127平方公尺）、同段37
    2地號（面積8790平方公尺）、同段383地號（面積2958平方
    公尺）、同段385地號（面積2783平方公尺）等5筆土地，應
    予分割如附圖即彰化縣二林地政事務所收件日期文號111年1
    月19日二土測字第141號土地複丈成果圖（原告文蓬分割方
    案）所示，並按圖內分配人、編號、面積等分配表，由兩造
    分配取得單獨所有或維持共有（其中編號T，分配人文治，
    應更正為文治之繼承人）。
五、訴訟費用由兩造按附表二所示比例負擔。
    事實及理由
甲、程序方面：
壹、按訴狀送達後，原告不得將原訴變更或追加他訴。但該訴訟
    標的對於數人必須合一確定時，追加其原非當事人之人為當
    事人者，不在此限，民事訴訟法第255條第1項、第5款定有
    明文。又當事人死亡者，訴訟程序在有繼承人、遺產管理人
    或其他依法令應續行訴訟之人承受其訴訟以前當然停止；第
    168條至172條及前條所定之承受訴訟人，於得為承受者，應
    即為承受之聲明，他造當事人，亦得聲明承受訴訟。民事訴
    訟法第168條、第175條分別定有明文。本件分割共有物事件
    對於共有人全體須合一確定，原告以下所為核與上開規定無
    不合，應予准許：   
一、登記共有人文萬教於起訴前即民國61年1月8日死亡，其繼承
    人為陳光豊、陳淑貞、陳錫祐、陳淑柔、陳錫池、文建助、
    文阿蓮等人，有文萬教之繼承系統表、被繼承人除戶謄本、
    繼承人之戶籍謄本在卷可參（本院卷一第73-95頁）：
㈠、於訴訟進行中，文萬教之繼承人文建助於110年12月27日死亡
    ，其繼承人為詹蓮芬、文舒萍、文昶元等人，有文建助之繼
    承系統表、被繼承人除戶謄本、繼承人之戶籍謄本在卷可參
    （本院卷一第459-467頁），原告於111年1月14日聲明由上
    開繼承人承受訴訟（本院卷一第455-457頁）。
㈡、基上，文萬教之繼承人應為被告陳光豊、陳淑貞、陳錫祐、
    陳淑柔、陳錫池、文阿蓮、詹蓮芬、文舒萍、文昶元等9人
    （下稱陳光豊等9人）。
二、原告起訴時所提110年11月16日列印之土地登記謄本登記共
    有人「文黃傳和」、「文黃氏傳和」，應為「文黃氏傳知」
    之誤載，嗣經辦妥更名登記為「文黃氏傳知」，此有彰化縣
    二林地政事務所函覆土地登記公務用謄本在卷可參（見本院
    一卷第443-453頁），又「文黃氏傳知」與「文黃傳知」應
    屬同一人（下稱文黃氏傳知），此經其繼承人即被告簡林桂
    花與原告一致陳述（見本院卷二第36頁）。查：
㈠、登記共有人文黃氏傳知於起訴前即52年3月1日死亡，其繼承
    人為楊素珠、傅宏銘、傅世勲、傅秋蘭、傅東河、文在、傅
    龍德、楊傅繡、傅馨慧等人（此為文黃氏傳知與文清智婚姻
    關係所生之後代)，有文黃氏傳知及文清智之繼承系統表、
    被繼承人除戶謄本、繼承人之戶籍謄本在卷可參（本院卷一
    第97-127頁）。
㈡、文黃氏傳知另與傅炎俊有婚姻關係，其繼承人有傅茂盛、巫
    昌盈、巫秀葭、巫秀美、巫秀鳳、巫重熙、巫佩諭、巫承翰
    、簡林桂花、林開鎭、林德勇、林春鎮、林芫村、林春葉、
    林廣福等人，有文黃氏傳知及傅炎俊之繼承系統表、被繼承
    人除戶謄本、繼承人之戶籍謄本在卷可參（本院卷一第515-
    567頁），並經原告於111年3月30日追加上開繼承人為被告
    （見本院卷一第511頁）。
㈢、基上，文黃氏傳知之繼承人應為被告楊素珠、傅宏銘、傅世
    勲、傅秋蘭、傅東河、文在、傅龍德、楊傅繡、傅馨慧、傅
    茂盛、巫昌盈、巫秀葭、巫秀美、巫秀鳳、巫重熙、巫佩諭
    、巫承翰、簡林桂花、林開鎭、林德勇、林春鎮、林芫村、
    林春葉、林廣福等24人（下稱楊素珠等24人）。
三、登記共有人文治於起訴前即15年12月28日死亡，其繼承人為
    文慶來、文隆昌、文精子、文綜仁、陳素琴、陳福順、陳素
    卿、陳素朱、陳福村、嚴真珠、嚴武雄、嚴武忠、陳彩、陳
    雲、尤陳偲、杜桂香、陳秋鳳、陳秋芬、陳盈甄、文福安、
    連淑椒、連昭慶、連淑貞、連昭文、文進忠、文進和、文進
    興等27人（下稱文慶來等27人），有文治之繼承系統表、被
    繼承人除戶謄本、繼承人之戶籍謄本（本院卷一第129-267
    頁）、本院78年度家繼字第368號、本院108年度司繼字第13
    67號在卷可稽。原告於起訴時漏列文精子，於111年1月11日
    追加文精子為被告（本院卷一第454-1到454-5頁），並於11
    1年5月19日撤回非繼承人之文崇勳、文尚德、文雪犁、連銀
    、文淑雅、文淑娟、文景弘、文見誠等人為被告（見本院卷
    一第609、615頁）。
貳、本件除被告簡林桂花外，其餘被告均受合法通知，未於最後
    言詞辯論期日到場，核無民事訴訟法第386條各款所列情形
    ，爰依原告聲請，由其一造辯論而為判決。
乙、實體方面：
壹、原告主張：
一、兩造共有坐落彰化縣○○鎮○○段000地號（面積763平方公尺）
    、同段370地號（面積13127平方公尺）、同段372地號（面
    積8790平方公尺）、同段383地號（面積2958平方公尺）、
    同段385地號（面積2783平方公尺）等5筆土地（下合稱系爭
    土地，個別土地逕以地號稱之），使用分區均為特定農業區
    ，使用地類別均為農牧用地，應有部分詳如附表一所示。其
    中登記共有人文萬教、文黃氏傳知、文治於起訴前死亡，其
    等之繼承人均未辦理繼承登記，故請求其等之繼承人（詳如
    附表一）辦理繼承登記。又兩造就系爭土地並無不分割之特
    約及不能分割之情形存在，爰依民法第823條第1項規定提起
    本訴訟請求分割共有物。關於分割方法，為免土地細分及考
    量實際利用情況，請求依附圖即彰化縣二林地政事務所收件
    日期文號111年1月19日二土測字第141號土地複丈成果圖（
    下稱附圖）所示分割（下稱原告方案），又系爭土地價值相
    當，且原告方案各共有人分得部分，與原應有部分比例相當
    ，並無短少，故無須鑑價找補，且原告方案獲得部分共有人
    同意，應可採取等語。
三、並聲明：
㈠、如主文第一至三項所示。
㈡、兩造共有系爭土地請准依原告主張之方法分割。
㈢、訴訟費用由兩造按應有部分比例負擔。
貳、被告答辯：
一、被告簡林桂花於最後言詞辯論期日到庭稱：同意原告方案。
二、被告文阿蓮前到庭稱：系爭土地目前從事農耕，無建物或地
    上物，且不主張鑑價找補。
三、被告林春葉提出書狀表示：系爭土地共有人非全部相同，僅
    部分相同，且不相鄰，原告請求合併分割，於法不合。且系
    爭土地共有人人數眾多，各共有人因訴訟所得利益甚微，如
    依原告主張之原物分割，需鑑價始能公平適當分割，是被告
    主張變價分割，使用系爭土地之共有人，亦得優先承買，符
    合程序經濟及實體利益等語。
四、其餘被告均未於言詞辯論期日到場，亦未提出書狀作何聲明
    或陳述。
參、本院之判斷：
一、按各共有人得隨時請求分割共有物，為民法第823條第1項前
    段所明定，此項規定，旨在消滅物之共有狀態，以利融通與
    增進經濟效益。又按共有物之分割，依共有人協議之方法行
    之。分割之方法不能協議決定，或於協議決定後因消滅時效
    完成經共有人拒絕履行者，法院得因任何共有人之請求，命
    為分配：一、以原物分配於各共有人。但各共有人均受原物
    之分配顯有困難者，得將原物分配於部分共有人。二、原物
    分配顯有困難時，得變賣共有物，以價金分配於各共有人；
    或以原物之一部分分配於各共有人，他部分變賣，以價金分
    配於各共有人。以原物為分配時，如共有人中有未受分配，
    或不能按其應有部分受分配者，得以金錢補償之。以原物為
    分配時，因共有人之利益或其他必要情形，得就共有物之一
    部分仍維持共有。民法第824條第1至4項亦定有明文。查系
    爭土地為兩造共有，共有人應有部分詳如附表一所示，且系
    爭土地，使用分區均為特定農業區，使用地類別均為農牧用
    地，有兩造不爭之地籍圖謄本、土地登記謄本等件附卷可憑
    （見本院卷一第37、39-71頁）；又系爭土地，並無不能分
    割之情形，兩造亦無不能分割之約定，復不能以協議定分割
    之方法，均為兩造所是認，則原告請求法院判決分割，自無
    不合，應予准許。
二、次按分割共有物，性質上為處分行為，依民法第759條規定
    ，共有不動產之共有人中有人死亡時，於其繼承人未為繼承
    登記以前，固不得分割共有物。惟於分割共有物訴訟中，請
    求繼承人辦理繼承登記，並合併對渠等及其餘共有人為分割
    共有物之請求，不但符合訴訟經濟原則，與民法第759條及
    強制執行法第130條規定之旨趣無違（最高法院69年台上字
    第1012號判決意旨參照）。經查：
㈠、登記共有人文萬教於起訴前之61年1月8日死亡，其全體繼承
    人為被告陳光豊等9人；登記共有人文黃氏傳知於起訴前52
    年3月1日之死亡，其全體繼承人為被告楊素珠等24人；登記
    共有人文治於起訴前之15年12月28日死亡，其全體繼承人為
    被告文慶來等27人，業據前述。又上開繼承人尚未辦理繼承
    登記，有原告提出之系爭土地登記謄本在卷可憑（見本院卷
    一第333-367頁）。
㈡、揆諸上開判決意旨，原告請求上開文萬教、文黃氏傳知、文
    治之繼承人，分別就文萬教、文黃氏傳知、文治持有之土地
    應有部分辦理繼承登記，自無不合，應予准許，爰判決如主
    文第一、二、三項所示。
三、按裁判分割共有物，屬形成判決，法院定共有物之分割方法
    ，固應斟酌當事人之聲明、共有物之性質、經濟效用及全體
    共有人之利益等，而本其自由裁量權為公平合理之分配，但
    並不受當事人聲明、主張或分管約定之拘束（最高法院93年
    度台上字第1797號裁判要旨參照）；又按共有物分割應審酌
    共有人之應有部分比例，各共有人之意願，各共有人間有無
    符合公平之原則及整體共有人之經濟利益等因素為通盤之考
    量，以求得最合理之分割方法。經查：
㈠、除系爭292地號土地地形為三角形外，其餘土地均略呈長方形
    或梯形。系爭土地上僅有共有人種植作物，並無其他地上物
    ，有原告所提衛星圖在卷可稽（見本院卷一第269-271頁）
    ，兩造對此亦不爭執，自屬真實。
㈡、系爭土地除種植作物外，並無建物或地上物，業據前述，原
    告主張原物分割，為被告林春葉反對，並主張應採變價分割
    等語，然共有物分割依民法第824條規定，以原物分割為原
    則，而系爭土地以原物分割並無困難，故系爭土地應以原物
    分割為適當，被告林春葉主張變價分割，自無可採。
㈢、第查，原告分割方案，業經被告簡林桂花表示同意（見本院
    卷二第37頁），另被告文清順、陳英語、文祥、文進興、陳
    明樂、文政雄、卓慶福、陳成仁、許阿莉、文隆昌、張清照
    等人亦表示同意（見本院卷一第405-409頁）。原告方案亦
    經二林地政事務所表示並無不能登記情形（見本院卷二第41
    頁)，且本件亦無其他被告提出其他原物分割方案。是本院
    斟酌上情及兩造使用土地現狀、系爭土地之經濟效益，並兼
    顧兩造之最佳利益及公平原則，認系爭土地採原告方案分割
    應屬合理。另依原告方案分割，各共有人所分得土地面積並
    無增減，原告主張無須鑑價找補，亦經被告文阿蓮同意（見
    本院卷一第422頁），而本件亦無共有人願意預納費用聲請
    鑑價單位為鑑價找補，爰判決如主文第四項所示。
四、末按因共有物分割、經界或其他性質上類似之事件涉訟，由
    敗訴當事人負擔訴訟費用顯失公平者，法院得酌量情形，命
    勝訴之當事人負擔其一部。民事訴訟法第80條之1定有明文
    。查分割共有物之訴，係合兩造之必要共同訴訟，原、被告
    之間本可互換地位，本件原告起訴雖於法有據，但被告之應
    訴實因訴訟性質所不得不然，且被告就分割方法之爭執，乃
    為伸張或防衛其權利所必要，是以本院認由敗訴之被告負擔
    全部訴訟費用，顯失公平，應由兩造各按其應有部分之比例
    分擔，方屬公允，爰諭知訴訟費用之負擔如主文第五項所示
    。
肆、本件事證已臻明確，兩造其餘攻擊防禦及證據調查，均與本
    案之判斷不生影響，自勿庸一一審酌論列，併此敘明。
伍、訴訟費用負擔之依據：民事訴訟法第80條之1。　
中　　華　　民　　國　　111 　年　　7 　　月　　5 　　日
　                民事第三庭    法  官  洪堯讚　 
一、上為正本係照原本作成。
二、如不服本判決，應於判決送達後20日內，向本院提出上訴狀
    （須按他造當事人之人數附繕本），如委任律師提起上訴者
    ，應一併繳納上訴審裁判費。
三、提起上訴，應以上訴狀表明㈠對於第一審判決不服之程度，
    及應如何廢棄或變更之聲明，㈡上訴理由（民事訴訟法第441
    條第1項第3款、第4款），提出於第一審法院。
中　　華　　民　　國　　111 　年　　7 　　月　　5 　　日
                                書記官　李盈萩　
　　
附表：共有人應有部分比例
附表編號 共有人 謄本編號 292地號土地 謄本編號 370地號土地 謄本編號 372地號土地 謄本編號 383地號土地 謄本編號 385地號土地 1 文萬教（已歿，繼承人見附註1） 1 224分之12         2 文黃氏傳知 （即文黃傳知，已歿，繼承人見附註2） 2 224分之3 1 176分之3 1 176分之3 1 176分之3 1 176分之3 3 文治 （已歿，繼承人見附註2） 3 224分之48         4 陳成仁 4 224分之24 4 17600分之2400 4 17600分之2400 4 17600分之2400 4 17600分之2400 5 陳英語 5 42分之3 7 176分之16 6 176分之16 5 176分之16 5 176分之16 6 文政雄 6 244分之18     3 176分之18 3 176分之18 7 文隆昌 7 244分之24   8 176分之12 6 176分之24 6 176分之24 8 張清照 8 224分之30 8 176分之30 9 176分之30 7 176分之30 7 176分之30 9 文祥 9 210分之6 10 880分之32 11 880分之32 8 880分之92 8 880分之92 10 文蓬 10 210分之6 11 880分之32 12 880分之32 9 880分之92 9 880分之92 11 文雅柔 11 210分之3 12 880分之16 13 880分之16 10 880分之46 10 880分之46 12 文麗卿 12 224分之30         13 文在 13 224分之3     11 176分之3 11 176分之3 14 卓慶福   2 176分之12 2 176分之12 2 176分之12 2 176分之12 15 文清順   3 176分之24 3 176分之12     16 許阿莉   5 176分之18 5 176分之18     17 文進興   6 176分之3 7 176分之3     18 陳明樂   9 176分之30 10 176分之30     附註： 1、登記共有人文萬教已死亡，由其繼承人即被告陳光豊、陳淑貞、陳錫祐、陳淑柔、陳錫池、文阿蓮、詹蓮芬、文舒萍、文昶元等9人繼承而公同共有。 2、登記共有人文黃氏傳知（即文黃傳知）已死亡，由其繼承人即被告楊素珠、傅宏銘、傅世勲、傅秋蘭、傅東河、文在、傅龍德、楊傅繡、傅馨慧、傅茂盛、巫昌盈、巫秀葭、巫秀美、巫秀鳳、巫重熙、巫佩諭、巫承翰、簡林桂花、林開鎭、林德勇、林春鎮、林芫村、林春葉、林廣福等24人繼承而公同共有。 3、登記共有人文治已死亡，由其繼承人即被告文慶來、文隆昌、文精子、文綜仁、陳素琴、陳福順、陳素卿、陳素朱、陳福村、嚴真珠、嚴武雄、嚴武忠、陳彩、陳雲、尤陳偲、杜桂香、陳秋鳳、陳秋芬、陳盈甄、文福安、連淑椒、連昭慶、連淑貞、連昭文、文進忠、文進和、文進興等27人繼承而公同共有。            
　　
附表二：訴訟費用負擔比例
編號 共有人 訴訟費用負擔比例 備註 1 文萬教 28421分之41 登記共有人文萬教已死亡，由其繼承人即被告陳光豊、陳淑貞、陳錫祐、陳淑柔、陳錫池、文阿蓮、詹蓮芬、文舒萍、文昶元等9人連帶負擔 2 文黃氏傳知（即文黃傳知） 28421分之482 登記共有人文黃氏傳知（即文黃傳知）已死亡，由其繼承人即被告楊素珠、傅宏銘、傅世勲、傅秋蘭、傅東河、文在、傅龍德、楊傅繡、傅馨慧、傅茂盛、巫昌盈、巫秀葭、巫秀美、巫秀鳳、巫重熙、巫佩諭、巫承翰、簡林桂花、林開鎭、林德勇、林春鎮、林芫村、林春葉、林廣福等24人連帶負擔訴訟費用。 3 文治 28421分之163 登記共有人文治已死亡，由其繼承人即被告文慶來、文隆昌、文精子、文綜仁、陳素琴、陳福順、陳素卿、陳素朱、陳福村、嚴真珠、嚴武雄、嚴武忠、陳彩、陳雲、尤陳偲、杜桂香、陳秋鳳、陳秋芬、陳盈甄、文福安、連淑椒、連昭慶、連淑貞、連昭文、文進忠、文進和、文進興等27人連帶負擔訴訟費用。 4 陳成仁 28421分之3853  5 陳英語 28421分之2569  6 文政雄 28421分之648  7 文隆昌 28421分之1464  8 張清照 28421分之4817  9 文祥 28421分之1419  10 文蓬 28421分之1419  11 文雅柔 28421分之709  12 文麗卿 28421分之102  13 文在 28421分之108  14 卓慶福 28421分之1886  15 文清順 28421分之2389  16 許阿莉 28421分之2242  17 文進興 28421分之374  18 陳明樂 28421分之3736  
　　　　
　　
附圖（原告方案）：彰化縣二林地政事務所收件日期文號111年1
月19日二土測字第141號土地複丈成果圖（其中編號T，分配人文
治，應更正為文治之繼承人）。